【裁判字號】    99,台上,4221
【裁判日期】    990708
【裁判案由】    妨害性自主
【裁判全文】
最高法院刑事判決            九十九年度台上字第四二二一號
上  訴  人  甲○○
選任辯護人  蔡碧仲律師
上列上訴人因妨害性自主案件，不服台灣高等法院台南分院中華
民國九十九年四月二十八日第二審更審判決（九十八年度重上更
(五)字第一三○號，起訴案號：台灣嘉義地方法院檢察署九十一年
度偵字第二六三一號），提起上訴，本院判決如下：
    主  文
上訴駁回。
    理  由
按刑事訴訟法第三百七十七條規定，上訴於第三審法院，非以判
決違背法令為理由，不得為之。是提起第三審上訴，應以原判決
違背法令為理由，係屬法定要件。如果上訴理由書狀並未依據卷
內訴訟資料，具體指摘原判決不適用何種法則或如何適用不當，
或所指摘原判決違法情事，顯與法律規定得為第三審上訴理由之
違法情形，不相適合時，均應認其上訴為違背法律上之程式，予
以駁回。本件上訴人甲○○（詳細名字詳卷）上訴意旨略稱：(一)
、原判決理由二(二)之４（即原判決第七頁第十一行至第八頁第一
行部分）雖已說明證人Ｂ１（Ａ１之父，真實姓名詳卷）於第一
審之證述，及Ｂ１所提出其與Ａ１（民國○○○年十月間出生，
真實姓名、出生日詳卷）之對話錄音，如何不足採為有利於上訴
人之認定。惟(1)Ａ１之母Ａ２（真實姓名詳卷）於九十一年三月
二十六日報案後，即將Ａ１帶回台北，灌輸Ａ１一些觀念，至少
Ａ１係在Ａ２實力監管之中。故有可能對Ａ１施以「誘導、威脅
等不正方法」者，係Ａ２而非Ｂ１或其餘家人，至於患有「精神
分裂症妄想型」之上訴人更無可能。原判決謂：「足見上開錄音
內容，係被告（上訴人）接受警訊（詢）之後所錄製，雖有前述
打屁股，沒有挖『雞仔』之內容，難免事後串飾，且Ａ１錄音之
前，是否有受到他人誘導、威脅等不正方法影響，亦屬無從確定
」云云，顯屬無稽。(2)上訴人在第一審之選任辯護人，於九十一
年五月六日已提出Ｂ１、Ａ１在○○○中之談話錄音帶（引錄譯
文內容）。Ｂ１與Ａ１談話時，Ａ２固不在場，Ａ１或有被Ｂ１
施以「誘導、威脅等不正方法」之可能，但Ｂ１於九十一年四月
二十一日前往台北市大同區Ａ２、Ａ１母女之住所，錄得如上訴
理由狀附件二所示之錄音內容，在場談話者除Ｂ１、Ａ１外，尚
有Ａ２在場。該對話幾乎是三人之對質，Ａ１在Ｂ１、Ａ２面前
接受質問，其應答內容（Ａ１陳述，遭上訴人挖「屁股」，非挖
「雞仔」）自較值採憑。(3)此外另有Ｂ１與Ａ１之對話錄音，附
於偵查卷第九十頁，錄音內容如上訴理由狀附件三（Ｂ１問：媽
媽有沒有教妳？Ａ１答：沒。……Ｂ１問：媽媽有這樣跟妳講嗎
？不然妳怎麼說有？Ａ１答：不知道。……Ｂ１問：媽媽說有，
那阿叔真的有摸『雞仔』嗎？Ａ１答：可是媽媽說我不可以說沒
有，……）。其對話內容，不足以證明Ｂ１對Ａ１施以「誘導、
威脅等不正方法」，而對Ａ１施以「誘導、威脅等不正方法」者
，應係Ａ２。上開有利於上訴人之證據，原審不予採納，有調查
未盡、理由不備之違法。(二)、Ａ１於警詢時供述「九十一年三月
二十五日下午十三時許，我躺在客廳沙發上，甲○○（上訴人）
沒有脫掉我的褲子，從我屁股後面把他的右手食指硬要插入我的
陰道裡面，弄的我陰道很痛，我一直哭，他還是一直要把手指插
進我的陰道（雞仔）」。另又指稱，上訴人於九十一年三月二十
六日下午，亦對之性侵害，及自九十年間起即對之性侵害，因次
數太多，已記不得幾次。其所為指述，顯然違反常情，且與經驗
法則有違（按檢察官僅起訴九十一年三月二十五日之一次，原審
亦僅判決九十一年三月二十五日之一次）。(三)、Ａ１之祖母Ｃ２
（名字詳卷）證稱：九十一年快要到九十二年過年的時候，Ａ２
幫Ａ１洗澡時，用手把小孩挖的哇哇叫，Ａ２說洞要洗一洗，才
不會有細菌等語。核與前揭偵查卷第九十頁錄音帶之內容相符。
該錄音固尚不足以證明上訴人沒有於九十一年三月二十五日下午
之犯行，但亦不能遽認Ｃ２之證述係迴護上訴人之詞。原審認事
，顯然違背論理法則，而有適用法則不當之違法。(四)、原判決以
Ｂ１於九十一年三月二十六日帶Ａ１至婦產科就診，經診斷結果
，Ａ１「處女膜八點鐘方向（有）陳舊性裂傷」。經向國立○○
大學醫學院附設醫院查證，據函覆：「處女膜因異物進入造成撕
裂傷，於癒合之後，因處女膜入口變大，倘再遭異物進入，並不
必然會再有新的撕裂傷」。因認Ａ１於九十一年三月二十六日經
診斷其「處女膜八點鐘方向（有）陳舊性撕裂傷」，不能據此即
認為上訴人於九十一年三月二十五日無本件犯行，而不能為有利
於上訴人之認定，固非無見。但○○醫院曾函示「小孩騎乘活動
，好奇無心用手指摳抓或受外力傷害」，亦有可能造成撕裂傷。
原審未審究「上開函文並未認定Ａ１處女膜有陳舊性撕裂傷，係
遭被告（上訴人）以手指侵入造成」，自不能作為不利於上訴人
之認定。原審認定係上訴人所為，顯然違背論理法則及經驗法則
。(五)、依卷附之精神鑑定報告書所載，苟Ａ１至今仍留有明顯性
侵害「後遺症」之報告為真，則Ａ１於案發後，理應立即呈現此
種性侵害「後遺症」始合常理。事實上，Ａ２於九十一年三月二
十六日提出告訴後，Ａ１即陷入遭上訴人性侵害之情境，且當時
Ａ１年僅○○，所謂性侵害「後遺症」，亦有可能係長期被誘導
所造成之假象。原審所為論斷，顯欠週延，而與證據法則有違云
云。
惟查：原判決綜合全案卷證資料，本於事實審法院之推理作
用，認定上訴人為精神分裂症妄想型患者，與未滿十四歲之女子
Ａ１有○○關係，原同住在嘉義縣太保市（以下地址詳卷）之住
處。九十一年三月二十五日下午一時（原判決誤載為十一時）許
，上訴人因前述精神障礙之原因，致其辨識行為違法或依其辨識
而行為之能力，顯著減低，詎基於強制性交之犯意，在上開住處
，見當時未滿○○之Ａ１年紀幼小，無力反抗，竟不顧Ａ１一直
哭泣（表示反對），而違反Ａ１之意願，強行以右手手指插入Ａ
１陰道，為性交之行為得逞，案經Ａ１之母Ａ２訴請偵辦等情。
因而撤銷第一審判決，依有利於上訴人之裁判時法，改判論處上
訴人對未滿十四歲女子犯強制性交罪（於依刑法第十九條第二項
規定減輕其刑後，量處有期徒刑三年八月）罪刑，已依據卷內資
料，說明其所憑之證據及認定之理由。對於上訴人所為之辯解，
併已敘明：(1)前揭事實，業據Ａ１於警詢時及檢察官偵查中指證
綦詳。證人即為Ａ１製作筆錄之女警員李○○亦結證：本件是依
據Ａ１自己之陳述而製作筆錄，關於被害情節，Ａ１之母Ａ２於
警詢時，並未引導Ａ１為如何之陳述。又Ａ１經囑託○○紀念醫
院○○分院為精神鑑定結果，亦認：「Ａ１雖年幼，但已可清楚
表達其意思，……Ａ１曾受心理創傷應為事實，非任何他人（包
括其母親）可引導或捏造」。足徵Ａ１於警詢時及檢察官偵查中
之陳述，均係基於自由意思，非受他人誘導。(2)Ａ２於九十一年
三月二十五日晚上以電話與Ａ１聯絡時，Ａ１說出上訴人對之「
挖雞仔（台語，以手指挖陰道之意）」排尿會痛之事，Ａ２於得
悉Ａ１遭到性侵害後，即於翌（二十六）日從台北趕回嘉義，帶
Ａ１前往○○醫院婦產科診治，經診斷結果，Ａ１「處女膜八點
鐘方向（有）陳舊性撕裂傷」，業據Ａ２於偵、審中證述明確，
並有○○醫院診斷證明書可憑。而所謂「陳舊性撕裂傷」，經向
國立○○大學醫學院附設醫院查證結果，「處女膜因異物進入造
成撕裂傷，於癒合之後，因處女膜入口變大，倘再遭異物進入，
並不必然會再有新的撕裂傷」，有該醫院之覆函可查。不能因Ａ
１之處女膜係「陳舊性撕裂傷」，即遽認上訴人無此行為。(3)第
一審法院囑託○○紀念醫院○○分院精神科醫師、心理諮商師，
鑑定Ａ１是否有遭受性侵害之心理反應，其結果亦認：「Ａ１由
女性心理師進行施測，口語表達清晰可被理解，但聲音沙啞，有
部分語音不清晰，在會談之初尚未談及性侵害問題時，其情緒顯
得輕鬆愉快，但談及○○及祖父母時，其情緒則變得焦慮、害羞
、沉默，會轉移話題，不願表達，在心理師與其建立信任關係後
，才願說出部分案情，但神情仍顯恐懼，……其語文智能等口語
表達及理解能力佳，顯示其認知能力仍佳，而繪畫家庭的測驗顯
示，其對於○○及祖父母同住的情境有非語言的恐懼及排斥，尤
其在介紹圖畫裏家中的人物時，對於○○的介紹明顯停頓，顯得
害怕且沉默，經鼓勵後才表達那是○○。至於案發經過，Ａ１表
示○○會挖『雞仔』，心理師以玩偶讓她指出『雞仔』的位置，
其指出在胯下的雙腿之間，……並表示討厭○○，若○○再來找
她，會躲起來，邊說邊用手捶打手邊的玩偶，顯示其有壓抑的憤
怒情緒，且目前仍有作惡夢的情況，經常夢見有一個人要來抓她
，就躲在桌子下，且先前並有拒學的情況，不敢離開○○，不願
洗澡，經過治療，拒學及洗澡的情況都已改善，又依據前曾經由
家庭暴力暨性侵害防治中心轉介之特約心理師之輔導紀錄顯示（
輔導期間為九十一年七月十日至同年十一月十三日），Ａ１於接
受諮商之初有明顯的『創傷後壓力疾患』，有作惡夢、情緒低落
、反覆想起性侵害的景象，並對壞人感到害怕，需要出庭時情緒
會顯得更不穩定、焦躁不安，而○○對性侵害之態度，亦給Ａ１
極大之壓力」。經綜合評估為：「Ａ１……智能正常，可清楚表
達其意思，去年曾有一段時期，有明顯性侵害後之心理創傷反應
，雖經治療至今仍留有明顯之後遺症，以醫學觀點其曾遭受性侵
害應屬事實」等情，有該醫院之鑑定報告書在卷可資參佐。(4)證
人即Ａ１之祖母Ｃ２雖證稱：「九十一年快要到九十二年過年的
時候，Ａ２幫Ａ１洗澡時，用手把小孩挖的哇哇叫，其與Ｃ１（
Ａ１祖父）問Ａ２為何小孩子一直哭，Ａ２說洞要洗一洗，才不
會有細菌，……」、「是Ａ２挖Ａ１的洞，自己挖一挖才要誣賴
別人」云云。其所證述之時間，與上訴人被訴之犯罪時間，顯然
不相適合（Ｃ２證述之時間，係在上訴人行為後約一年），乃迴
護上訴人之詞，不足採為有利於上訴人之認定。(5)證人即Ａ１之
父Ｂ１雖於第一審證述：「（嗣後）我有問我○○，我○○回答
○○打我的屁股，我問是不是挖『雞仔』，屁股在後面，『雞仔
』在前面，有沒有脫你的褲子，我○○說沒有，只有說○○打我
屁股」云云，並提出其與Ａ１在○○○之對話錄音。惟Ｂ１片面
之陳述，與Ａ１於警詢時及檢察官偵查中指證之情節明顯不同，
無從證明Ｂ１之證述與事實相符。另Ｂ１在○○○對Ａ１之錄音
，係在何種情況下為之？有無受到誘導、威脅等不正方法之影響
？並非無疑，該錄音內容亦不足以推翻Ａ１前揭依法所為之證述
。Ｂ１之證述及錄影帶等，均不足採為有利於上訴人之認定。因
認上訴人確有前揭對未滿十四歲女子，以違反其意願之方法而為
性交之行為，而以上訴人嗣後否認犯罪，辯稱僅係打Ａ１之屁股
云云，乃飾卸之詞，不可採信等情，已逐一說明及指駁。上訴意
旨對於原判決所為前揭論斷，並未依據卷內資料，具體指摘有何
違背法令情形。且查：事實之認定與證據之取捨，乃事實審法院
之職權，苟其事實之認定及證據之取捨，並不違背經驗法則與論
理法則，即不容任意指為違法而執為上訴第三審之理由。上訴意
旨所為前揭指摘，係對於原判決已說明事項及屬原審採證認事職
權之適法行使，持憑己見而為不同之評價，且重為事實之爭執，
均與法律規定得為第三審上訴理由之違法情形，不相適合。其上
訴違背法律上之程式，應予駁回。
據上論結，應依刑事訴訟法第三百九十五條前段，判決如主文。
中    華    民    國  九十九  年    七    月    八    日
                      最高法院刑事第六庭
                          審判長法官  謝  俊  雄
                                法官  陳  世  雄
                                法官  魏  新  和
                                法官  徐  文  亮
                                法官  吳  信  銘
本件正本證明與原本無異
                                      書  記  官
中    華    民    國  九十九  年    七    月    九    日
                                                      Ｑ

司法院資訊處製作；財團法人民間司法改革基金會備份。
